臺灣高等法院刑事裁定
110年度毒抗字第639號
抗  告  人
即  被  告  舒禹翔


上列抗告人即被告因違反毒品危害防制條例案件，不服臺灣新北
地方法院109年度毒聲字第1325號，中華民國110年3月15日裁定
（聲請案號：臺灣新北地方檢察署109年度聲觀字第1248號），
提起抗告，本院裁定如下：
    主  文
抗告駁回。
    理  由
一、原裁定意旨略以：抗告人即被告甲○○（下稱被告）基於施用
    第二級毒品之犯意，於民國109年5月1日19時37分許為警採
    尿時回溯96小時內某時，在不詳地點，以不詳方式施用第二
    級毒品甲基安非他命1次。被告雖否認犯行，然其尿液經送
    鑑定，呈甲基安非他命陽性反應，被告上開施用第二級毒品
    之犯行堪予認定。又被告於前次強制戒治執行完畢（即98年
    8月3日）3年後再犯本件施用第二級毒品犯行，檢察官依職
    權聲請觀察、勒戒於法有據，爰依毒品危害防制條例第20條
    第1項、第3項等規定，裁定被告應送勒戒處所觀察、勒戒等
    語。
二、抗告意旨略以：被告與親戚共同承攬工程，倘被告至勒戒所
    觀察、勒戒，將導致工程無法進行、如期完工而須賠償違約
    金新臺幣（下同）10幾萬元，影響被告生活甚鉅。請求法官
    撤銷原裁定，改採戒癮治療方式等語。
三、按犯毒品危害防制條例第10條之罪者，檢察官應聲請法院裁
    定，或少年法院（地方法院少年法庭）應先裁定，令被告或
    少年入勒戒處所觀察、勒戒，其期間不得逾2月。依前項規
    定為觀察、勒戒或強制戒治執行完畢釋放後，3年後再犯第1
    0條之罪者，適用前2項之規定，同條例第20條第1、3項固有
    明文。次按，毒品危害防制條例所規定之觀察勒戒處分，其
    立法意旨在幫助施用毒品者戒除毒癮，該處分性質非為懲戒
    行為人，而係為消滅行為人再次施用毒品之危險性，目的在
    戒除行為人施用毒品之身癮及心癮措施；觀察、勒戒係導入
    一療程觀念，針對行為人將來之危險所為預防、矯治措施之
    保安處分，以達教化與治療之目的，可謂刑罰之補充制度，
    從而毒品危害防制條例本身所規定之觀察、勒戒及強制戒治
    等保安處分，雖兼具自由刑之性質，卻有刑罰不可替代行為
    人反社會性格，而具社會保安功能之保安處分，當無因行為
    人之個人因素而免予執行之理。
四、經查：
　㈠被告雖否認涉有上開犯行，辯稱：可能採尿前幾天吸食到一
    同工作之同事施用毒品之二手煙霧云云。然其於109年5月1
    日19時37分許為警採尿，經送台灣尖端先進生技醫藥股份有
    限公司以氣相層析質譜儀法（GC/ MS）確認檢驗結果，呈甲
    基安非他命陽性反應等情，有該公司於109年5月19日出具之
    濫用藥物檢驗報告（檢體編號：DZ00000000000號）、勘察
    採證同意書、新北市政府警察局受採集尿液檢體人姓名及檢
    體編號對照表各1份（見毒偵4139卷第6至8頁）在卷可稽；
    其次，按因共處一室吸入他人施用甲基安非他命產生之殘存
    煙霧或施用者吐出之空氣（二手煙）是否會造成尿液檢出甲
    基安非他命，目前並無相關文獻可供參考。依常理判斷，若
    與吸食甲基安非他命者共處一室，其吸入二手煙之影響程度
    ，與空間大小、密閉性、吸入之濃度多寡及吸入時間長短等
    因素有關，又縱然吸入二手煙之尿液可檢出甲基安非他命，
    其可檢出之濃度與吸收劑量、頻率、尿液採集時間點、個人
    體質與代謝狀況等因素有關，因個案而異，但其濃度亦應遠
    低於共處一室之施用者。依據Clarke's Isolation
　　Identification of Drugs第三版記載，施用甲基安非他命
    能快速吸收，甲基安非他命於人體的半衰期約為9小時，施
    用後24小時內，約有施用劑量之70%由尿中排出，其中約43%
    以甲基安非他命原態排出，5%以安非他命排出，一般可檢出
    之最長時間為1至5天。惟檢出藥物濃度與施用劑量、施用頻
    率、施用方式、飲用水量之多寡、所用檢驗方法靈敏度、個
    人體質及代謝情況等因素有關等情，業經行政院衛生署管制
    藥品管理局（現改制為衛生福利部食品藥物管理署）於96年
    6月25日分別以管檢字第0960006316號函釋明確，又依毒品
    檢驗學上之常規，尿液中含毒品成分反應所使用之檢驗方法
    ，對於受檢驗者是否確有施用毒品行為之判斷，在檢驗學常
    規上恆有絕對之影響，其以酵素免疫分析或薄層定性分析等
    方式為初步篩檢者，因具有相當程度偽陽性之可能，如另以
    氣（液）相層析、質譜分析等較具公信力之儀器為交叉確認
    ，因出現偽陽性反應之機率極低，核足據為對涉嫌人不利之
    認定（最高法院97年度台上字第2016號判決意旨參照）。再
    初步檢驗應採用免疫學分析方法，檢驗結果尿液檢體中濫用
    藥物或其代謝物之濃度在下列閾值以上者，應判定為陽性：
    安非他命類藥物：500ng/mL。初步檢驗結果在閾值以上或有
    疑義之尿液檢體，應再以氣相或液相層析質譜分析方法進行
    確認檢驗。確認檢驗結果在下列閾值以上者，應判定為陽性
    ：甲基安非他命：500ng/mL，且其代謝物安非他命之濃度在
    100ng/mL以上，濫用藥物尿液檢驗作業準則第15條第1項第1
    款、第18條第1項第1款第2目定有明文。本案被告之尿液經
    送驗後，以免疫學分析法為初步檢驗，鑑驗結果呈安非他命
    類藥物陽性反應，嗣再以氣相層析質譜分析法檢驗，鑑驗結
    果亦呈甲基安非他命陽性反應，且安非他命含量為450
　　ng/mL，顯高於上揭濫用藥物尿液檢驗作業準則認定應判定
    為陽性之閾值100ng/mL，甲基安非他命檢測含量為840ng/mL
    ，亦在前揭濫用藥物尿液檢驗作業準則認定應判定為陽性之
    閾值500ng/mL以上等情，有上開濫用藥物檢驗報告附卷可佐
    。堪認被告於109年5月1日19時37分許為警採尿時回溯96小
    時內某時（不含公權力拘束期間），確有施用第二級毒品甲
    基安非他命之事實。
　㈡被告前因施用毒品案件，經臺灣板橋地方法院（現改制為臺
    灣新北地方法院）以97年度毒聲字第1619號裁定送觀察、勒
    戒後，認有繼續施用毒品之傾向，復經同法院以97年度毒聲
    字第2381號裁定令入戒治處所施以強制戒治，於98年8月3日
    執行完畢，並由臺灣板橋地方法院檢察署（現改制為臺灣新
    北地方檢察署）檢察官以98年度戒毒偵字第712號為不起訴
    處分確定，有本院被告前案紀錄表1份在卷足據。則被告本
    案施用第二級毒品甲基安非他命犯行，係距其前揭強制戒治
    執行完畢釋放後「3年後再犯」。
  ㈢毒品危害防制條例規定觀察、勒戒之目的，係為斷絕施用毒
    品者之身癮，屬保安處分之一種，核與刑罰執行之目的不同
    ，觀察、勒戒著重治療，而非處罰，旨在透過一段期間之監
    禁式治療，幫助施用毒品者遠離毒品以達戒除毒癮。查以被
    告供稱，係吸食到一同工作之同事施用毒品之二手煙霧等語
    ，可見被告與毒品人口有所來往，且見聞同事施用毒品亦未
    迴避，實不適於自律性甚高之非監禁式戒癮處遇模式，從而
    ，檢察官斟酌上情及個案情形，適法行使裁量權而提出聲請
    ，並無違反比例原則或明顯裁量怠惰、恣意濫用裁量等情事
    。是原審裁定以被告曾受觀察、勒戒執行釋放後3年後，再
    犯本件施用毒品行為，而依檢察官之聲請，裁定令被告入勒
    戒處所施以觀察、勒戒，核無違誤。
　㈣抗告意旨雖稱請求法官改採戒癮治療云云，然毒品危害防制
    條例關於觀察、勒戒之規定係屬強制規定，除檢察官審酌個
    案情形，依同條例第24條第1項為附命完成戒癮治療之緩起
    訴處分，可排除適用觀察、勒戒之程序外，凡經檢察官聲請
    法院裁定將被告送勒戒處所觀察、勒戒，法院僅就其聲請是
    否適法或顯然不當而為裁定，以查其是否仍有施用毒品傾向
    ，並據以斷定幫助受處分人徹底戒毒之方法，法院尚無自由
    斟酌以其他方式替代或得以其他原因免予執行之權，是抗告
    意旨所述尚無可取。至抗告意旨其他部分，容或被告個人因
    素，本非裁量其是否需接受觀察、勒戒所應審酌原因，附此
    敘明。
五、綜上所述，抗告意旨所指，尚乏所據。本件抗告為無理由，
    應予駁回。
據上論斷，依刑事訴訟法第412條，裁定如主文。 
中　　華　　民　　國　　110 　年　　4 　　月　　19　　日
                  刑事第十二庭  審判長法　官  陳如玲
                                      法　官  廖建瑜
                                      法　官  蔡如惠
以上正本證明與原本無異。
不得再抗告。
                                      書記官  黃郁珊
中　　華　　民　　國　　110 　年　　4 　　月　　19　　日